【裁判字號】    97,裁,4792
【裁判日期】    971023
【裁判案由】    公平交易法
【裁判全文】
最  高  行  政  法  院  裁  定
                                      97年度裁字第4792號
上  訴  人  大都會國際人壽保險股份有限公司
代  表  人  甲○○
訴訟代理人  李家慶  律師
            劉昌坪  律師
被 上訴 人  行政院公平交易委員會
代  表  人  乙○○
上列當事人間公平交易法事件，上訴人對於中華民國97年6月19
日臺北高等行政法院96年度訴字第3479號判決，提起上訴，本院
裁定如下：
    主  文
上訴駁回。
上訴審訴訟費用由上訴人負擔。
    理  由
一、按對於高等行政法院判決之上訴，非以其違背法令為理由，
    不得為之，行政訴訟法第242條定有明文。依同法第243條第
    1項規定，判決不適用法規或適用不當者，為違背法令；而
    判決有同條第2項所列各款情形之一者，為當然違背法令。
    是當事人對於高等行政法院判決上訴，如依行政訴訟法第24
    3條第1項規定，以高等行政法院判決有不適用法規或適用不
    當為理由時，其上訴狀或理由書應有具體之指摘，並揭示該
    法規之條項或其內容；若係成文法以外之法則，應揭示該法
    則之旨趣，倘為司法院解釋或本院之判例，則應揭示該判解
    之字號或其內容。如以行政訴訟法第243條第2項所列各款情
    形為理由時，其上訴狀或理由書，應揭示合於該條項各款之
    事實。上訴狀或理由書如未依此項方法表明者，即難認為已
    對高等行政法院判決之違背法令有具體之指摘，其上訴自難
    認為合法。
二、被上訴人為維護金融市場競爭秩序，於民國95年2月20日主
    動立案調查經營全國性貸款業務之銀行及保險業者有無透過
    定型化契約不當約定加速條款之情事，經被上訴人查核上訴
    人所送借貸契約內容，以上訴人於借款約定書（下稱系爭借
    款約定書）第10條規定「借款人對貴公司所負之一切債務之
    本息及手續費等，均願依照約定期限如數清償，借款人如有
    左列情形之一發生者，貴公司得不經事先通知或催告隨時要
    求增加擔保物或減少本借款之額度或縮短借款期限，借款人
    所負之一切債務並得視為全部到期而請求清償全部之債務：
    ……。(三)財產遭債權人聲請強制執行查封或由政府機關為行
    政處分或沒收。……(六)擔保物滅失、價值減少或不敷擔保貴
    公司之債權時。(七)擔保物受強制執行或假扣押、假處分或其
    他法律處分，致貴公司有不能完全受償之虞者。……」，為
    不當約定加速條款，足以影響交易秩序之顯失公平行為，違
    反公平交易法第24條規定，乃依同法第41條前段規定，以95
    年12月21日公處字第095172號處分書（下稱原處分）命上訴
    人自該處分書送達之次日起，應立即停止前項違法行為，並
    處罰鍰新臺幣（下同）1,000,000元。上訴人不服，提起訴
    願，亦遭駁回，遂循序提起行政訴訟，求為判決訴願決定及
    原處分均撤銷，案經原審法院判決駁回。
三、本件上訴人對於原審法院判決上訴，雖以該判決違背法令為
    由，惟核其上訴理由狀所載內容，係就原審取捨證據、認定
    事實之職權行使，所論斷：上訴人之系爭借款約定書第10條
    規定，為顯失公平之契約條款，且系爭借款約定書乃借貸雙
    方權利義務之規範依據，不論有無行使，對借款人已具法律
    上之拘束力，縱上訴人主張其未曾向借款人行使該加速約款
    ，亦不影響其違法行為之存在。至於上訴人雖陳明其嗣已修
    正系爭借款約定書之約定，惟因係被上訴人立案調查後所為
    ，尚不影響先前違法事實之認定。又上訴人是否依內部訂定
    之催收程序通知或催告，仍得以系爭借款約定書之加速條款
    為由，隨時要求立約人清償一切債務，已使借款人立於不公
    平地位，是上訴人實務上是否踐行內部之催收程序、有無實
    行加速條款，與本案係屬二事。再者，被上訴人已陳明系爭
    規範說明書自91年訂定迄今實施多年，期間除逐年辦理多場
    宣導，亦曾於91年11月8日以公壹字第0910010956號函請中
    華民國銀行商業同業公會全國聯合會轉知所屬會員知照，且
    被上訴人於95年3月間認定遠雄人壽保險股份有限公司授信
    約定書不當約定行使加速債務到期條款違反公平交易法，予
    以處分並發布相關新聞資料，惟上訴人仍訂定與系爭規範說
    明相悖之約款，致違反公平交易法第24條規定，顯然惡性重
    大，又被上訴人就當時裁罰上訴人及其他同一批業者，金額
    為1,000,000元至1,400,000元，上訴人為罰較低金額1,000,
    000元之情形等語，並提出39家金融機構不當約定加速條款
    處分案件彙整表，堪認被上訴人已就上訴人相關情形予以考
    量；復查被上訴人於原處分內已載明經審酌公平交易法施行
    細則第36條等相關因素，而依公平交易法第41條規定授權範
    圍內命上訴人自處分書送達之次日起，應立即停止前項違法
    行為，並處上訴人罰鍰1,000,000元，對於上訴人違反公平
    交易法第24條規定之理由亦已詳載於原處分。又被上訴人對
    於本件對上訴人罰鍰併處與否及罰鍰金額之決定，均係基於
    前開法律賦予之裁量權所為，並未逾越或濫用裁量情事。再
    被上訴人對於公平交易法施行細則第36條規定注意事項亦均
    逐一審酌，並經委員會議決議通過，難認有怠於裁量或違反
    比例原則之情事等，指摘其為不當，並就原審已論斷者，泛
    言未論斷，而非具體表明合於不適用法規、適用法規不當、
    或行政訴訟法第243條第2項所列各款之情形，難認對該判決
    之如何違背法令已有具體之指摘。依首揭說明，應認其上訴
    為不合法。
四、據上論結，本件上訴為不合法。依行政訴訟法第249條第1項
    前段、第104條、民事訴訟法第95條、第78條，裁定如主文
    。
中    華    民    國    97    年    10    月    23    日
                    最高行政法院第三庭
                        審判長法官  黃  璽  君
                              法官  侯  東  昇
                              法官  鄭  忠  仁
                              法官  黃  本  仁
                              法官  吳  東  都
以  上  正  本  證  明  與  原  本  無  異
中    華    民    國    97    年    10    月    24    日
                              書記官  莊  俊  亨


司法院資訊處製作；財團法人民間司法改革基金會備份。
